臺灣士林地方法院民事判決　　　　　　　100年度訴字第923號
原　　　告　張靜怡
訴訟代理人　陳鄭權律師
複　代理人　劉彥良律師
　　　　　　楊安騏
被　　　告　余坤樟
　　　　　　蔣綾錡原名蔣碧蓮.
上列當事人間請求損害賠償等事件，本院於中華民國100年12月
20日言詞辯論終結，判決如下：
    主  文
被告應給付原告新臺幣捌拾萬元及自民國一百年三月二十二日起
至清償日止，按週年利率百分之五計算之利息。
原告其餘之訴駁回。
訴訟費用新臺幣捌仟柒佰元由被告負擔。
本判決第一項於原告各以新臺幣壹拾肆萬元分別為被告余坤樟、
蔣綾錡供擔保後得假執行，但被告余坤樟、蔣綾錡如分別以新臺
幣肆拾萬元為原告預供擔保得免為假執行。
原告其餘假執行之聲請駁回。
    事實及理由
一、按訴狀送達後，原告不得將原訴變更或追加他訴。但擴張或
    減縮應受判決事項之聲明者，不在此限，民事訴訟法第255
    條第1 項第3 款定有明文。本件原告起訴時訴之聲明為「被
    告應連帶給付原告新臺幣（下同）80萬元及自民國96年4 月
    1 日起至清償日止，按年息5 ％計算之利息。」，嗣於訴訟
    進行中，變更聲明為「被告應連帶給付原告80萬元及自100
    年3 月22日起至清償日止，按年息5 ％計算之利息。」，核
    其所為，係屬減縮應受判決事項之聲明，揆諸前開規定，自
    應准許。
二、原告起訴主張：被告蔣綾錡、余坤樟二人於85年12月15日至
    88年7月15日間召集民間互助會（下稱系爭互助會），每會5
    萬元，採內標制，會員含會首計33名，由被告余坤樟為會首
    ，被告蔣綾錡負責連絡、收取會款，而共同擔任會首。詎原
    告連續繳交16次會款後，被告2 人卻突然宣佈倒會，然被告
    2 人於倒會後，卻拒絕返還原告已繳交之會款，經原告催告
    給付均置之不理，爰依民法第709 條之9 第3 項規定，請求
    被告連帶清償原告已繳交之80萬元會款等語，並聲明：(一)被
    告應連帶給付原告80萬元及自100 年3 月22日起至清償日止
    ，按年息5 ％計算之利息。(二)願供擔保請准宣告假執行。
三、被告則以：其係在85年12月15日起一互助會，系爭互助會在
    經第16會期之後，因有部分人無法履行付款導致其無力分攤
    ，遂於87年5 月30日委託訴外人錢裕國律師全權處理所有債
    務，當時原告並未提出異議，也未與律師聯繫，更未登錄債
    權數額，系爭互助會在錢裕國律師之協調處理後已完全解決
    ，事隔多年全體會員亦無一人提出異議，原告之債權應已消
    滅。又從原告提出之互助會會單影本觀之，可知原告已於86
    年1 月15日標取當月之互助會，故原告於系爭合會終止之際
    ，已非活會會員云云資為抗辯，並聲明：(一)原告之訴駁回。
    (二)如受不利判決，願供擔保請准宣告免為假執行。
四、原告主張系爭互助會之期間為85年12月15日起至88年7 月15
    日止，會款金額為5 萬元，採內標制，會員含會首共計33人
    等情，業據其提出互助會會單影本1 件為證，且為被告所不
    爭執，堪信為真實。
五、得心證之理由：原告請求被告連帶給付其已繳交之互助會會
    款共計80萬元等情，為被告所否認，並以前開情詞置辯，是
    本件兩造之爭點應為：(一)被告2 人是否為系爭互助會之會首
    ？(二)原告於系爭互助會終止之際，是否仍為活會會員？(三)原
    告是否同意被告蔣綾錡委託錢律國律師處理系爭互助會之債
    務？(四)原告請求被告連帶給付80萬元，有無理由？茲分別論
    述如下：
  (一)據原告聲請傳喚證人黃素綿到庭證稱：「（問）這個合會的
    會首是誰？（答）是被告蔣綾錡，我們都叫她大蔣，她有一
    個妹妹叫小蔣，所以我們不清楚她的全名。」、「（問）當
    初合會是誰招攬的？（答）就是大蔣，我們都跟大蔣聯繫。
    」、「（問）為何會單上面的會首是寫被告余坤樟？（答）
    我們跟幾次的會，都是跟大蔣，用誰的名字我不在乎，我們
    從頭到尾接洽都是跟大蔣。」、「（問）標會的時候都是何
    人主持？（答）我很少去，朋友往來都是用信用，我曾經去
    過兩次，大部分都是大蔣跟我們講到是誰標到，她會個別知
    會大家，大概知道是誰標的，我們也會用電話跟她講我們要
    標的，都由她處理。我去標會的時候都是大蔣在主持。」等
    語（本院卷第75頁），且被告蔣綾錡到庭亦陳稱：「（問：
    會首是誰？）實際上全部都是我。那時候會單有一些是我先
    生的朋友，其他的都是我的朋友。第一次起會的時候大家不
    熟，所以我用我先生的名字當會首，第二次起會的時候會首
    是我，可是我忘記把名字改成我自己。系爭的會是第二次起
    的會。」等語（本院卷第50頁背面），又系爭互助會終止之
    後，被告蔣綾錡亦委託錢裕國律師處理系爭互助會之債務問
    題等情，有原告提出之至遠法律事務所函文在卷可稽（本院
    卷第21頁），可知被告蔣綾錡實質上為系爭互助會之會首，
    此情亦為被告蔣綾錡所自認。另由兩造所不爭執真正之系爭
    互助會會單觀之，已明確記載會首為「余坤樟」，而被告余
    坤樟並不爭執其有同意被告蔣綾錡以其名義為會首召集系爭
    互助會，是縱實際連絡、收款之人為被告蔣綾錡，衡情應係
    其全權委託被告蔣綾錡處理系爭合會事宜之故，故應認被告
    2 人均為系爭互助會之會首。
  (二)被告蔣綾錡雖辯稱在原告提出之系爭互助會會單影本中，「
    張麗珍」之備註欄記載「7500 12/15」，及「張靜怡」之備
    註欄記載「9200 1/15 」，可知原告已於86年1 月15日得標
    該次互助會云云，然此為原告所否認。經查，被告自承「（
    03）0000000 」為原告之聯絡電話，且原告曾於87年1 月20
    日、2 月17日分別存入3 萬6,400 元、3 萬6,200 元至被告
    蔣綾錡之合作金庫商業銀行五洲分行活儲帳戶，有合作金庫
    商業銀行五洲分行100 年9 月8 日合金洲字第1000003256號
    函覆之被告蔣綾錡前開活儲帳戶存款交易明細資料在卷可參
    （本院卷第44頁），比對系爭互助會會單所載之97年1 月15
    日標息1 萬3,600 元，前開87年1 月20日匯款金額恰為5萬
    元減去1 萬3,600 元之金額，且被告亦無法說明前揭款項並
    非系爭互助會之會款，衡諸常情，原告若已於86年1 月15日
    標取該次之互助會，之後成為死會會員，於86年2 月以後匯
    入被告蔣綾錡帳戶之會款應為5 萬元，而非前開金額。再者
    ，由前揭被告蔣綾錡委託錢裕國律師發函給原告之函文內容
    觀之，亦將原告列為系爭互助會之債權人，並請原告清查債
    權金額，足認被告蔣綾錡當時亦認原告為活會會員。此外，
    被告蔣綾錡當庭復自承原告有1 會，張麗珍有2 會，她們標
    走了2 會還有1 會活會等語（本院卷第76頁背面），是以，
    自難僅憑系爭互助會會單影本「張靜怡」備註欄所記載之「
    9200 1/15 」，即認原告已於86年1 月15日標取會款，應認
    原告於系爭互助會終止之際，仍為活會會員。
  (三)被告蔣綾錡另辯稱於系爭互助會終止之後，曾委託錢裕國律
    師全權處理債務，當時原告未提出異議，也未與律師聯繫，
    更未登錄債權，其債權應已消滅云云，然原告當時雖接獲錢
    裕國律師之函文，但並未參與錢裕國律師所主持之債務協調
    會，此為被告蔣綾錡所不爭執（本院卷第77頁），自難認原
    告已同意該次協調會提出之債務清償計畫，則無論該清償計
    畫為何，對於原告尚不生何拘束力，是被告蔣綾錡前開所辯
    ，亦不可取。
  (四)按民法債權編於88年4 月21日增訂第709 條之1 至第709 之
    9 關於合會之規定，並於89年5 月5 日施行，系爭互助會係
    發生於前開規定增訂前，依民法債編施行法第1 條規定，應
    不適用修正施行後之前開增修條文。惟按依臺灣省民間合會
    習慣，合會係會首與會員間所訂立之契約，會員與會員間並
    無法律關係之存在，合會定期開標，以標金（即所謂會息）
    最高者為得標，會員得標時應付出標金，此項標金為未得標
    會員所應得之利益，會首倒會應認為有損害未得標會員所應
    得利益之行為，對於未得標會員，除應給付原繳會款外，並
    應負給付標金之義務（最高法院63年台上字第1159號判決要
    旨參照）。被告2 人既擔任系爭互助會之會首，而原告於系
    爭互助會終止之際仍為活會會員，並已繳交16個會期之會款
    共80萬元，揆諸前開說明，原告自得依據前開合會之法律關
    係請求被告2 人給付其已繳付之會款80萬元。次按數人負同
    一債務，明示對於債權人各負全部給付之責任者，為連帶債
    務。無前項之明示時，連帶債務之成立，以法律有規定者為
    限，民法第272 條定有明文。本件被告2 人雖共同擔任系爭
    互助會之會首，但原告並未舉證證明被告2 人有明示對於債
    權人各負全部給付責任之意，且法律亦無明文規定被告2 人
    應負連帶清償責任，則其請求被告2 人連帶給付前開會款，
    即屬無據。從而，原告依據合會之法律關係，請求被告2 人
    給付80萬元及自100 年3 月22日起至清償日止，按年息5 ％
    計算之利息，為有理由，應予准許，逾此部分請求，即屬無
    據，應予駁回。
六、本件兩造分別陳明願供擔保請准宣告及免為假執行，就原告
    勝訴部分，經核均無不合，爰分別酌定相當擔保金額准予宣
    告及免為假執行，至原告敗訴部分，其假執行之聲請已因訴
    之駁回而失所附麗，應併予駁回。
七、本件判決基礎已臻明確，兩造其餘攻防方法及訴訟資料經本
    院審酌後，核與判決結果不生影響，無逐一論列之必要，附
    此敘明。
八、本院依職權定本件訴訟費用額為8,700 元（第一審裁判費8
    ,700元），應由被告負擔。
九、訴訟費用負擔之依據：民事訴訟法第79條、第85條第1 項、
    第87條第1 項。
中    華    民    國   100    年    12    月    30    日
                  民事第二庭法  官  藍雅清
正本係照原本作成。
如對本判決上訴，應於判決送達後20日內向本院提出上訴狀，若
委任律師提起上訴者，應一併繳納上訴審裁判費，否則本院得不
命補正逕行駁回上訴。
中    華    民    國   101    年    1     月    5     日
                              書記官  張純華